最高法院民事判決　　　　　　　　　　　　　　　九十一年度台上字第一五三七號
　　上　訴　人　甲○○○
　　訴訟代理人　沈 永 宏律師
　　上　訴　人　乙 ○ ○
　　訴訟代理人　林合民律師
右當事人間請求返還房屋等事件，兩造對於中華民國八十九年三月十四日台灣高等法
院第二審更審判決（八十八年度上更(一)字第四八四號），各自提起上訴，本院判決如
左：
    主  文
原判決除假執行部分外廢棄，發回台灣高等法院。
    理  由
本件上訴人甲○○○主張：坐落台北市○○○路一三巷七之三號及七之四號建物原屬
第一審原告吳榮裕（吳榮裕於民國八十五年九月二十六日第一審訴訟進行中死亡，其
繼承人承受其訴訟後，由甲○○○承當訴訟）所有，前經吳榮裕之子吳宗全出租與對
造上訴人乙○○經營千代幼稚園，租期屆滿後，吳宗全另案訴請乙○○返還上開建物
，雙方成立訴訟上和解，乙○○同意於八十二年七月三十一日將系爭建物遷讓返還。
惟乙○○明知吳宗全未經吳榮裕同意，無權出租系爭建物，竟於八十二年七月三十日
又與吳宗全簽訂租約，承租系爭建物，約定租期自八十二年八月一日起至九十二年七
月三十一日止。該租約對吳榮裕不生效力，乙○○為無權占有，應負返還不當得利及
侵權行為損害賠償責任。吳榮裕於八十五年七月二十九日以贈與為原因將系爭建物辦
理所有權移轉登記為伊所有，並將該不當得利返還請求權及損害賠償請求權讓與伊等
情。求為命乙○○給付伊新台幣（下同）二百五十三萬元及加付法定遲延利息；並自
八十六年六月一日起至同年月二十九日止，按月給付伊五萬五千元，嗣於原審擴張應
受判決事項之聲明，求為命乙○○給付伊六百十萬二千一百十九元及加付法定遲延利
息之判決（未繫屬本院部分不予贅述）。
乙○○則以：吳宗全係經吳榮裕同意將系爭建物出租予伊，伊使用系爭建物有正當權
源，無不當得利或侵權行為可言等語，資為抗辯。
原審以：甲○○○就其主張之事實已據提出租賃契約、和解筆錄及土地暨建物登記簿
謄本為證。乙○○雖辯稱：吳宗全出租系爭建物予伊，業經吳榮裕同意云云，惟為甲
○○○所否認。吳榮裕於八十四年十月二十一日所發郵局存證信函，固要求乙○○開
立八十二年及八十三年度租賃所得正確金額之扣繳憑單，辦理補稅等語，惟其於八十
四年三、四、六月間所發郵局存證信函及委託律師發函，已一再表明系爭建物係吳宗
全未經其同意，擅自出租，乙○○係無權占有，應返還房屋，因稅捐稽徵機關發單補
徵租賃所得稅，始要求乙○○開立正確扣繳憑單，同時辦理補稅、交屋有關事宜等語
。參以吳榮裕於八十一年十月六日即已通知乙○○，系爭建物租期至八十一年十月三
十一日屆滿，屆期將收回不再續租。吳宗全於另案訴請乙○○返還系爭房屋時，並陳
明：伊父吳榮裕要求租約到期收回等語，尚難認吳榮裕曾同意或事後承認吳宗全出租
系爭建物予乙○○。吳宗全為系爭租約之出租人，有切身利害關係，其證稱：伊出租
系爭建物予乙○○，業經吳榮裕授權同意云云，不足採信。且受任人為委任人為不動
產之租賃，其期限逾二年者，須有特別之授權，其處理權之授與，應以文字為之，此
觀民法第五百三十四條第二款、第四百二十二條、第五百三十一條規定即明。乙○○
不能證明吳宗全業經吳榮裕以書面授權其訂立系爭租約，系爭租約自屬無效。甲○○
○主張乙○○為無權占有，請求其返還相當於租金之不當得利，尚非無據。系爭建物
於八十五年七月二十九日始以贈與為原因移轉登記為甲○○○所有，自八十二年八月
一日起至八十五年七月二十八日（原判決誤載為二十九日）止，甲○○○並非系爭建
物之所有權人，吳榮裕就上開期間已發生之損害金請求權，不因嗣後系爭建物所有權
移轉予甲○○○，而當然一併歸甲○○○取得，甲○○○自不得請求乙○○給付上開
期間之損害金。系爭建物位於天母高級文教及商業區，為極佳之營業地點，乙○○以
之經營幼稚園可獲較大之利益，與住宅用之房屋有別，其應付租金不受土地法第九十
七條規定之限制。吳宗全與乙○○訂立系爭租約，雖記載租金為每月五萬五千元，惟
乙○○承租系爭建物及吳宗全所有同巷七號、七之一號、七之二號房屋，其實際租金
每月為二十六萬元，有乙○○在台北市國稅局士林稽徵所談話筆錄可稽。系爭建物面
積占全部租賃物總面積二分之一以上，甲○○○按上開租金之二分之一，依不當得利
之法律關係，請求乙○○每月給付十三萬元，尚屬相當。乙○○於八十六年六月三十
日已喪失對系爭建物之占有，甲○○○請求其給付自八十五年七月二十九日起至八十
六年六月二十九日止，共十一月，計一百四十三萬元，及加付法定遲延利息，洵屬正
當，應予准許；超過上開請求部分，尚非有據，不應准許。爰維持第一審所為命乙○
○給付甲○○○六十六萬元本息，及自八十六年六月一日起至同年月二十九日止，按
月給付甲○○○五萬五千元（按此部分金額計為五萬三千一百六十七元），駁回甲○
○○超過上開金額之請求部分之判決，駁回兩造之上訴；及命乙○○再給付甲○○○
七十七萬元本息，駁回甲○○○其餘擴張之訴。
查第一審就甲○○○請求乙○○給付自八十五年五月三十日起至八十六年五月三十一
日止，按每月五萬五千元計算，共計六十六萬元本息，及自八十六年六月一日起至同
年月二十九日止，按月給付五萬五千元（此部分金額計為五萬三千一百六十七元）部
分，為甲○○○勝訴之判決，原審既認甲○○○僅得請求乙○○給付自八十五年七月
二十九日起至八十六年六月二十九日止按每月十三萬元計算，共計一百四十三萬元本
息，乃就第一審判決關於命乙○○返還自八十五年五月三十日起至八十五年七月二十
八日止之不當得利本息部分，未予廢棄，仍予維持，已有未合；且原審命乙○○再給
付甲○○○七十七萬元，連同第一審判決所命給付，合計已逾一百四十三萬元，亦屬
矛盾。次查甲○○○主張：吳榮裕生前已將系爭建物連同相關權利，包括系爭不當得
利返還請求權、侵權行為損害賠償請求權一併贈與伊等語（見原審卷七０、八六頁）
，因何不足採，原審未予說明，遽認甲○○○取得系爭建物所有權之前，吳榮裕既已
發生之損害金請求權並未移轉予甲○○○，並嫌疏略。末按租賃契約為債權契約，出
租人不以租賃物所有人為限，出租人未經所有人同意，擅以自己名義出租租賃物，其
租約並非無效，僅不得以之對抗所有人。至所有人得否依不當得利之法律關係，向承
租人請求返還占有使用租賃物之利益，應視承租人是否善意而定，倘承租人為善意，
依民法第九百五十二條規定，得為租賃物之使用及收益，其因此項占有使用所獲利益
，對於所有人不負返還之義務，自無不當得利可言；倘承租人為惡意時，對於所有人
言，其就租賃物並無使用收益權，即應依不當得利之規定，返還其所受利益。原審就
乙○○究為善意抑係惡意之占有人，未予調查審認，遽以上開理由而為乙○○不利之
認定，亦有未合。兩造上訴論旨，各自指摘原判決於其不利部分為不當，求予廢棄，
均非無理由。
據上論結，本件兩造上訴均有理由。依民事訴訟法第四百七十七條第一項、第四百七
十八條第一項，判決如主文。
中      華      民      國    九十一    年      八      月      八      日
                              最高法院民事第三庭
                                  審判長法官  林  奇  福
                                        法官  陳  國  禎
                                        法官  李  彥  文
                                        法官  陳  重  瑜
                                        法官  劉  福  聲
      右正本證明與原本無異
                                              書  記  官
中      華      民      國    九十一    年      八      月    二十一    日
                                                                        Ｅ
